臺灣新北地方法院刑事判決
110年度原簡上字第9號
上  訴  人  臺灣新北地方檢察署檢察官
被      告  林德華



選任辯護人  柯宗賢律師(法律扶助)
上列上訴人因被告傷害案件，不服本院中華民國110年3月23日11
0年度原簡字第9號第一審刑事簡易判決（聲請簡易判決處刑案號
：臺灣新北地方檢察署109年度偵字第34646號），提起上訴，本
院管轄第二審之合議庭判決如下：
    主  文
原判決撤銷。
林德華汽車駕駛人，無駕駛執照駕車，因而犯傷害罪，處拘役肆
拾日，如易科罰金，以新臺幣壹仟元折算壹日。
    事  實
一、林德華無普通小型車駕駛執照，仍於民國108年12月16日20
    時58分許，駕駛車牌號碼000-0000號自用小客車，沿新北市
    三峽區介壽路2段往土城方向行駛，行經該路與介壽路2段38
    巷之交岔路口之時，適有邱朝輝駕駛車牌號碼000-0000號營
    業小客車於林德華同向後方行駛，因車頭燈毀壞而開啟遠光
    燈照明，詎林德華因遭遠光燈照射而心生怨懟，知悉以定點
    緊急煞車之方式，將致後方車輛從後撞上而發生車內駕駛人
    傷害之危險，仍不違背其本意，基於傷害之未必故意，隨即
    定點緊急煞車，將其車輛瞬間停止，邱朝輝即因閃避不及而
    撞上林德華之車輛後，致撞及車內彈爆而出之安全氣囊而受
    有右側前胸壁挫傷之傷害。
二、案經邱朝輝告訴臺灣新北地方檢察署檢察官偵查後聲請以簡
    易判決處刑。
    理  由
壹、程序方面
　　按被告以外之人於審判外之言詞或書面陳述，除法律有規定
    者外，不得作為證據，刑事訴訟法第159條第1項固定有明文
    。惟被告以外之人於審判外之陳述，雖不符前4 條之規定，
    而經當事人於審判程序同意作為證據，法院審酌該言詞陳述
    或書面陳述作成時之情況，認為適當者，亦得為證據；當事
    人、代理人或辯護人於法院調查證據時，知有第159 條第1
    項不得為證據之情形，而未於言詞辯論終結前聲明異議者，
    視為有前項之同意，同法第159 條之5 亦有規定。本案下述
    所引被告林德華以外之人於審判外之陳述，經本院提示各該
    審判外陳述之內容並告以要旨，檢察官、被告及辯護人於本
    院言詞辯論終結前均未爭執證據能力，復經本院審酌該等供
    述證據作成之客觀情狀，並無證明力明顯過低或係違法取得
    之情形，且為證明本案犯罪事實所必要，認為以之作為證據
    應屬適當，均應有證據能力。另本院後述所引用之其餘非供
    述證據，經本院依法當庭提示令被告辨認或告以要旨並依法
    調查外，復無證據足證係公務員違背法定程序所取得，又為
    證明本案犯罪事實所必要，亦均得作為本案證據。至辯護人
    另主張新北市政府交通事件裁決處109年6月30日新北裁鑑字
    第1095242567號函（見他字卷第135頁至反面）並無證據能
    力。惟上揭證據並未經檢察官作為證據，且本院亦未於本判
    決引為認定被告有罪之依據，爰不予贅述其證據能力之有無
    ，併予敘明。
貳、實體方面
一、認定犯罪事實所憑之證據及理由
    訊據被告固坦承其有於前揭時間駕駛上開車輛至案發地點緊
    急煞車至靜止，致同向後方由告訴人邱朝輝所駕駛之前開計
    程車因此撞及被告駕駛之車輛而受有前述傷害等事實，惟矢
    口否認有何傷害之犯行，並辯稱：伊不是故意緊急煞車讓告
    訴人撞擊而受傷，伊是因為行經路口時左側跑出來小狗而煞
    停，小狗有撞到伊駕駛車輛的左側邊前輪附近，但沒有車損
    云云。辯護人則為被告辯護稱：被告經過本案路口因有動物
    經過而煞車，告訴人係行駛於被告後方，依道路交通安全規
    則第94條第1項及第3項規定，應由後方車輛隨時注意車前狀
    況並保持可隨時煞車之距離，而被告依同規則第103條第1項
    規定行近路口減速慢行，尚難認被告除減速慢行並注意車前
    狀況之同時，仍有餘力可注意後方來車，並妥適採取閃避等
    防範措施以避免後車追撞，又告訴人雖指稱被告係以定點煞
    車方式使告訴人受傷而有傷害故意，但卷內並無其他事證足
    以補強告訴人指述之可信性，且如告訴人所述其因車門打不
    開無法下車，則告訴人未能看見經過路口之動物亦合乎常情
    ，從而，自難單憑告訴人於偵查中及法院審理時具有同一性
    質之重複指述，或被告對於犬隻撞擊位置記憶不清之情，而
    為不利於被告之認定等語。經查：
  ㈠被告無普通小型車駕駛執照，仍於前揭時間，駕駛上開車輛
    行駛至案發地點，適有告訴人駕駛營業小客車自同向後方行
    駛，被告緊急煞車致其車輛瞬間停止，告訴人閃避不及而撞
    上被告所駕駛之車輛，造成其車內安全氣囊彈爆而出，因而
    受有右側前胸壁挫傷之傷害等情，此經被告於警詢、偵查中
    及本院準備程序時所是認（見他字卷第49至52、104至105頁
    、第147頁至反面、第181至183頁、本院原簡上字卷第74至7
    5、77頁），並經告訴人於警詢、偵查中及本院審理時均指
    述明確（見他字卷第53至59、104、147頁反面、本院原簡上
    字卷第116至119頁），另有行天宮醫療志業醫療財團法人恩
    主公醫院乙種診斷證明書（見他字卷第13頁）、國慶中醫診
    所診斷證明書（見他字卷第15頁）、道路交通事故現場圖暨
    草圖（見他字卷第65至67頁）、道路交通事故調查報告表㈠㈡
    （見他字卷第69至72頁）各1份、現場暨車損照片14張（見
    他字卷第73至79頁）、中華電信公路監理電子閘門證號查詢
    汽車駕駛人資料（見他字卷第87頁）、車輛詳細資料報表（
    見他字卷第89頁）及新北市政府警察局舉發違反道路交通管
    理事件通知單（見他字卷第91頁）各1份在卷可查，此部分
    事實堪以認定。
  ㈡證人即告訴人於警詢時指稱：我所駕駛車輛的右邊大燈燈泡
    燒毁，為了安全起見，我到介壽路2段後便開啟遠光燈行駛
    ，當時我的前方有一部汽車車號000-0000號車輛，該駕駛因
    此心生不滿，於該路口用定點緊急剎車危險駕駛的方式，導
    致我的汽車追撞對方汽車害我受傷，發現危險時距離對方6
    部車的距離，我當時車速約60至70公里，我見狀趕緊煞車等
    語（見他字卷第55至57頁）；於偵查中具結後亦指稱：我當
    時駕駛計程車往土城方向直行，我右前方燈泡壞掉，當時開
    遠光燈，被告在我前方，距離5、6部車子遠，2車車速約60
    、70公里，當時是綠燈，但對方定點緊急煞車，所以我撞上
    他，對方是故意讓我撞上他等語（見他字卷第104頁）；於
    本院審理時依然具結指稱：當天綠燈直行，只有我跟被告兩
    部車子，綠燈可以直行，被告無緣無故緊急定點煞車，我就
    撞上去了，那時候我的右大燈壞掉，到三峽郊外時為了安全
    起見才開遠光燈，因為我連續開遠光燈開了2、3分鐘，被告
    心生不滿，才故意定點緊急煞車讓我撞上，當時我跟被告的
    車速都差不多60幾公里，大約距離5部車的距離等語（見本
    院原簡上字卷第116至117、119頁），是告訴人歷次之指述
    均相一致，並非全然無據。又案發時點已屬夜間，且案發地
    點除有道路路燈照明外，周圍尚乏商家招牌而得以間接照明
    路面，有前揭現場暨車損照片14張（卷頁同前）及被告於偵
    查中提出車損照片共5張（卷頁同前）附卷可查，是告訴人
    前揭指稱因視線昏暗且車輛右大燈毀損而開啟遠光燈照明等
    情，應非子虛。另依被告與告訴人分別為前車及後車同向行
    駛，且告訴人確有因被告之煞停行為而不慎追撞等情，均有
    如前述，可知兩車距離非遙遠，則告訴人指稱兩車之間僅有
    5、6部車之距離，應可採信，則依案發地點視線昏暗之狀態
    ，告訴人近距離於被告車後開啟遠光燈照明，應為前車之被
    告所能輕易察覺。
  ㈢證人即告訴人於本院審理時另結證稱：兩車發生相撞後，在
    警察到場前，被告跟我都沒有交談，我有看到他下車，他載
    他的女同伴下車，一直看被我撞到他車的保險桿，被告不管
    我死活，也沒有指責我為何撞到他，亦未解釋為何會緊急煞
    車等語（見本院原簡上字卷第118頁），再依被告於偵查中
    提出車損照片共5張（見他字卷第157至165頁），多半聚焦
    於被告及告訴人所駕駛車輛撞擊後之現場相對位置以及被告
    所駕駛車牌號碼000-0000號自用小客車之車尾遭撞毀損之狀
    態，均未見被告有拍攝遭犬隻撞擊前車頭之部位，可徵告訴
    人指稱被告於碰撞後下車僅了解其車輛遭告訴人追撞後之破
    損情形，並未關切告訴人傷勢等情，應堪認定。參諸道路交
    通安全規則於第94條第2項明文規範汽車除遇突發狀況必須
    減速外，不得任意驟然減速、煞車或於車道中暫停，亦即如
    行車遇突發狀況時，自得減速、煞車或於車道中暫停，倘行
    車前方遇有突發之正當事由而煞停，因而致後車煞車不及而
    追撞前車，為釐清肇事責任並留存相關事證，以及避免損害
    擴大，一般用路人遭遇此情，當會下車確認肇事車輛之駕駛
    人及同車乘客有無受傷甚或撥打119將傷者送醫，並解釋何
    以突然煞停之正當事由以及拍照存證。然而，被告自始即供
    稱其於行駛途中因有犬隻進入車道遂緊急煞車而有正當事由
    ，卻均未見被告有蒐證或立即對告訴人解釋等舉動，且被告
    與告訴人於案發前並不認識，其間亦無仇隙或糾紛，此據其
    等均陳述明確在卷（見他字卷第51、55頁），竟於事發後，
    亦未見被告上前關心告訴人傷勢並協助送醫，是被告於緊急
    煞停致告訴人因撞擊而受傷後，皆未見被告有為一般駕駛者
    於不慎駕車發生事故後之前揭反應，顯與常情相差甚遠，佐
    以長時間開啟遠光燈照射前車，若非前車駕駛所得知悉照射
    遠光燈之正當原因，實有可能使前車誤認後車有尋釁之意，
    是依被告於事故發生後均未關切告訴人傷勢或解釋煞停緣由
    等異於常情之舉止，足認被告於案發時地定點緊急煞車而將
    其車輛瞬間停止，致被害人閃避不及而撞上，係因遭告訴人
    所駕駛車輛之遠光燈照射而心生怨懟，遂蓄意為定點煞停行
    為等情，應堪認定。
  ㈣汽車非有正當事由不得任意驟然減速、煞車或於車道中暫停
    ，有道路交通安全規則於第94條第2項規定甚明，已如前述
    ，其規範目的乃在於使駕駛人能合理預期他方之行車動態，
    俾能有充分之時間應變，避免因無預期之暫時停車或驟然減
    速導致其他駕駛人因反應不及而失控，或因而產生連鎖反應
    致肇事以確保之行車安全，被告既參與道路交通而身為動力
    交通工具之駕駛人，對於驟然以定點緊急煞車，將可能致後
    方來車煞車不及而自後方追撞並發生傷害之危險結果，應無
    不知之理，然被告卻因告訴人所駕駛之後車開啟遠光燈照明
    ，遂心生不滿竟定點緊急煞車而將其車輛瞬間停止，且被害
    人亦因閃避不及而撞上致受有前揭傷勢，足認告訴人之傷害
    結果並不違背其本案，被告確有本案傷害之未必故意甚明。
  ㈤被告及辯護人雖以前詞置辯。然查，被告起先於警詢中供稱
    ：我駕車至事故地點時號誌為綠燈，我繼續行駛，突然「前
    方」出現一隻黑色小狗在穿越道路，我就趕緊緊急剎車停下
    ，當下有「撞到」那隻小狗，之後告訴人所駕駛之車輛撞到
    我的汽車等語（見他字卷第50頁）；於偵查中復供稱：我當
    時駕車直行，因為我「前方」有小狗衝出來，我緊急煞車仍
    有撞到狗，但「車頭」沒事，對方從我後面追撞上來等語（
    見他字卷第105頁）；惟於後續偵查中竟改而供稱：是一隻
    黑色的狗從我「左邊車門」衝過來，它撞到我「輪胎」，是
    「左側輪胎及葉子板」跟狗發生碰撞等語（見他字卷第181
    至183頁），是被告關於犬隻衝出之位置及與其所駕駛車輛
    碰撞之點前後所述顯有不一，且依被告自承於案發時之行車
    時速有40至50公里（見他字卷第105頁），車速並非緩慢，
    若因而撞擊犬隻或其他物體，勢必於車體留下撞擊痕跡，然
    被告卻供稱其車體並無損害，亦未拍照存證，顯於常情未合
    ，況證人即到場處理之員警張嘉倫於偵查中亦證稱：我沒有
    印象被告有提到狗的事情等語（見他字卷第181頁），又被
    告亦未因上述突發事故而於案發後關切告訴人傷勢一情，亦
    有如前述，顯與一般人解釋其驟然煞停之正當緣由以避免造
    成他人誤會並衍生法律糾紛之常態相左，自難認被告前揭所
    辯或辯護人之主張為可採。
  ㈥末按汽車行駛時，駕駛人應注意車前狀況，並隨時採取必要
    之安全措施，道路交通安全規則第94條第3項固有明文，然
    為提昇交通工具效能以促進交通快捷迅速，並兼顧維護交通
    秩序以保障公眾行的安全，凡參與交通之車輛駕駛人、行人
    及其他使用道路者，均負有預防危險發生之注意義務，故任
    何駕駛人、行人或其他使用人，均可信賴其餘參與交通或使
    用道路者，亦能遵守交通規則，並互相採取謹慎注意之安全
    行為。本此信賴原則，任一參與交通或使用道路之人並無必
    須預見其他參與交通或使用道路者之違規或不安全行為，以
    防止事故發生之注意義務；如信賴他人因遵守交通規則將為
    一定行為，而採取相對應之適當措置時，即可認已盡其注意
    義務。然於有充分餘裕得以迴避事故之發生者，既尚能在於
    己無損之情況下，採取適當舉措以避免損害他人之生命、身
    體及其他財產利益，基於社會相當性之考量，始有防免事故
    發生之注意義務（最高法院90年度台上字第2400號、96年度
    台上字第6159號刑事判決要旨可茲參照）。是交通安全規則
    訂立之本旨，乃繫於交通路權優先之概念，亦即關於他人違
    規行為所導致之危險，僅就可預見，且有充足時間可採取適
    當之措施以避免結果之發生時，方負其責任，對於他人突發
    不可知之違規行為並無防止之義務。查本件車禍之發生係被
    告及告訴人同向先後行駛，而被告竟因不滿告訴人所駕駛之
    後車開啟遠光燈而惡意驟然煞停，致告訴人煞車不及而撞擊
    被告所駕駛車輛致受傷等情，業如前述，而告訴人當時雖應
    注意車前狀況，隨時採取必要之安全措施，惟告訴人既依正
    常行駛狀態直行，且被告與告訴人駛至上開路口時仍為綠燈
    一節，均據其等陳明在卷（見他字卷第50、57、104、105頁
    ），告訴人駕駛車輛遵循燈光號誌前行，應可信賴被告亦能
    遵守相關交通規則，則依告訴人當時能注意之情形，被告駕
    車為綠燈直行並穿越路口之際竟驟然煞停，實乃告訴人當時
    所無法預料及注意，是被告蓄意驟然煞停因而肇生本案車禍
    ，客觀上並無法期待告訴人有充足時間可採取適當之措施，
    亦難期告訴人有防範閃避之可能，告訴人對於被告之行為應
    屬猝不及防，實難認告訴人對本案車禍之發生，有何未盡車
    前狀況之注意義務。辯護人此部分主張，顯難認有據。
  ㈦綜上所述，被告前揭所辯及辯護人之主張，無非卸責之詞，
    本案事證明確，被告犯行洵堪認定，應予依法論科。
二、論罪科刑及撤銷原判決之理由
  ㈠按汽車駕駛人無駕駛執照駕車因而致人受傷，應負刑事責任
    者，依道路交通管理處罰條例第86條第1項規定，應予加重
    其刑。此項規定，係為促使一般人無駕駛執照不開車，藉以
    維護道路交通秩序，確保用路人之安全，是以，無論因故意
    或過失犯罪，均有上開規定之適用（最高法院88年度台上字
    第696號判決意旨可資參照）。查被告並未考領有汽車駕駛
    執照，此有中華電信公路監理電子閘門證號查詢汽車駕駛人
    資料1份在卷可佐（見他字卷第87頁），故被告於肇事時係
    屬無照駕駛，揆諸前開說明，應依道路交通管理處罰條例第
    86條第1項規定，就其於本案所犯傷害罪，加重其刑。核被
    告所為，係犯刑法第277條第1項、道路交通管理處罰條例第
    86條第1項之汽車駕駛人無駕駛執照駕車因而犯傷害罪，並
    應依上開條例規定加重其刑。
  ㈡按刑法第62條所謂「自首」，係指對於未發覺之犯罪，在有
    偵查犯罪職權之公務員知悉犯罪事實及犯人之前，向該公務
    員「坦承犯行，並接受法院之裁判」而言。經查，本件被告
    於肇事後雖留在現場並當場承認為肇事人，有道路交通事故
    肇事人自首情形記錄表1件可按（見他字卷第85頁），然被
    告僅坦承駕駛前揭車輛，就其所涉犯傷害之故意犯行並未坦
    承，有如前述，顯見被告並未於有偵查犯罪職權之公務員知
    悉其該等故意犯罪事實前向該公務員坦承犯罪，自不符合自
    首之要件，併予敘明。
  ㈢爰以行為人之責任為基礎，審酌被告於案發時並未持有駕駛
    執照，本應不得駕駛小客車參與道路交通，竟仍駕車上路，
    已屬非是，且其本應遵守交通規則，於行駛期間不得任意煞
    停，竟僅因不滿告訴人駕車於其後方開啟遠光燈照明，即驟
    然緊急煞車至停止，導致告訴人煞車未及因而撞擊被告所駕
    駛車輛並受有上開傷害結果，所為應予非難，且被告前於94
    年間已因過失傷害案件，經臺灣花蓮地方法院94年度花交簡
    字第163號判決判處有期徒刑3月確定，有臺灣高等法院被告
    前案紀錄表存卷可查，竟未思遵守交通規則仍故意為本案行
    為，並於犯罪後否認其犯行，且告訴人嗣後已就賠償金額予
    以降低，然被告猶未能與告訴人達成調解，難認其犯罪後態
    度良好，兼衡被告自承高中肄業之智識程度、從事臺灣電力
    公司外包工作，月收入約4萬餘元，與同事同住在公司宿舍
    ，須扶養已成年而就學中小孩及母親之家庭經濟生活狀況（
    見本院原簡上字卷第79頁）等一切情狀，量處如主文所示之
    刑，並諭知易科罰金之折算標準，以資懲儆。
  ㈣原審以被告為汽車駕駛人，無駕駛執照駕車，因而犯傷害罪
    事證明確，判處被告拘役20日，如易科罰金，以新臺幣（下
    同）1千元折算1日，固非無見。惟原審誤認被告符合自首之
    要件而予以減輕其刑，容有未洽；又按刑事審判之量刑，在
    於實現刑罰權之分配正義，故法院對有罪之被告科刑，應符
    合罪刑相當之原則，使罰當其罪，以契合人民之法律感情。
    此所以刑法第57條明定科刑時應審酌一切情狀，尤應注意該
    條所列各款事項，以為科刑輕重之標準（最高法院93年度台
    上字第5073號、101年度台非字第310號判決意旨可參）。查
    本件被告與告訴人素不相識，僅因不滿告訴人駕車開啟遠光
    燈，即以驟然煞停之方式傷害告訴人，致告訴人受有前揭傷
    勢，且被告於本案起訴後，雖有到場與告訴人協調，但因告
    訴人所主張之100萬元金額過高，致被告未能與告訴人達成
    調解，惟告訴人嗣後已調降金額為17萬元，卻因被告未能一
    次給付致調解亦不成立等情，有本院《刑事》調解事件報告書
    2份在卷足查（見本院原簡字卷第27、31頁），是被告犯後
    態度難認良好，並無意願積極填補告訴人之損害，原審僅量
    處拘役20日，容屬過輕。檢察官依告訴人之請求提起上訴，
    指摘原判決量刑過輕等語，為有理由，自應由本院予以撤銷
    改判。
據上論斷，應依刑事訴訟法第455條之1第1項、第3項、第369條
第1項前段、第364條、第299條第1項前段（本件依刑事判決精簡
原則僅記載程序法條），判決如主文。
本案經檢察官簡群庭聲請以簡易判決處刑，檢察官游淑惟到庭執
行職務。
中　　華　　民　　國　　111 　年　　1 　　月　　26　　日
                  刑事第八庭  審判長法  官  楊仲農

                                    法  官  陳盈如

                                    法  官  林翠珊
上列正本證明與原本無異。
不得上訴。
                                    書記官  王敏芳
中　　華　　民　　國　　111 　年　　1 　　月　　26　　日
附錄本案論罪科刑法條：
中華民國刑法第277條
傷害人之身體或健康者，處5年以下有期徒刑、拘役或50萬元以
下罰金。
犯前項之罪，因而致人於死者，處無期徒刑或7年以上有期徒刑
；致重傷者，處3年以上10年以下有期徒刑。
道路交通管理處罰條例第86條第1項
汽車駕駛人，無駕駛執照駕車、酒醉駕車、吸食毒品或迷幻藥駕
車、行駛人行道或行經行人穿越道不依規定讓行人優先通行，因
而致人受傷或死亡，依法應負刑事責任者，加重其刑至二分之一
。